ACORDAO-COMPLETO-2431792

ACÓRDÃO 11808/2020 ATA 37/2020 - PRIMEIRA CÂMARA

VISTOS, relatados e discutidos estes autos em que se apreciam, nesta fase processual, embargos de declaração opostos pela Sra. Eva Maria Ferreira Barros ao Acórdão 9291/2020-TCU-Primeira Câmara, que negou provimento ao pedido de reexame contra o Acórdão 5257/2020-TCU-Primeira Câmara, que considerou ilegal o seu ato inicial de aposentadoria em razão da percepção indevida da vantagem denominada "opção",
ACORDAM os Ministros do Tribunal de Contas da União, reunidos em sessão da Primeira Câmara, ante as razões expostas pelo Relator, em:
9.1. com fundamento no art. 34 da Lei 8.443/1992 c/c o art. 287 do RITCU, conhecer dos embargos de declaração opostos, para, no mérito, rejeitá-los;
9.2. dar ciência desta deliberação à recorrente e ao órgão jurisdicionado.

Embargos de declaração opostos ao Acórdão 9.291/2020-1ª Câmara, que conheceu e negou provimento ao pedido de reexame interposto pela Sra. Eva Maria Ferreira Barros, mantendo deliberação anterior que considerou ilegal seu ato de aposentadoria.

Primeira Câmara

Conselho da Justiça Federal.

3. Interessados/Responsáveis/Recorrentes:
3.1. Interessados: Eva Maria Ferreira Barros (XXX.490.083-XX); Eva Maria Ferreira Barros (XXX.490.083-XX)
3.2. Recorrente: Eva Maria Ferreira Barros (XXX.490.083-XX).

13.1. Ministros presentes: Walton Alencar Rodrigues (Presidente), Benjamin Zymler (Relator), Bruno Dantas e Vital do Rêgo.
13.2. Ministros-Substitutos presentes: Augusto Sherman Cavalcanti e Weder de Oliveira.

ACORDAO-COMPLETO-2439450

Acórdão 12483/2020 - Primeira Câmara

BENJAMIN ZYMLER

Ministro Benjamin Zymler.

Embargos de declaração opostos por Eva Maria Ferreira Barros ao Acórdão 9291/2020-TCU-Primeira Câmara, que negou provimento ao pedido de reexame contra o Acórdão 5257/2020-TCU-Primeira Câmara, que considerou ilegal o seu ato inicial de aposentadoria em razão da percepção indevida da vantagem denominada "opção".
2.	Em preliminar, a embargante cita precedente consubstanciado no Acórdão 8938/2020-TCU-Segunda Câmara, da relatoria do Ministro Raimundo Carreiro, determinando o sobrestamento da análise daquele ato de aposentadoria, até o pronunciamento judicial definitivo nos processos 1041687-08.2019- 4.01.0000, em trâmite perante o Tribunal Regional Federal da Primeira Região, e 1035883-44.2019.4.01.3400, em curso na 5ª Vara Federal Cível.
3.	Adicionalmente, afirma que "foi proferida sentença de procedência em ação judicial de autoria do Sindicato dos Servidores do Poder Judiciário e do Ministério Público da União no Distrito Federal - SINDJUS/DF, processo nº 1035883-44.2019.4.01.3400, para assegurar a manutenção, na aposentadoria, do pagamento da vantagem opção do art. 193 da Lei nº 8.112/1990, mantendo-se o entendimento do TCU no Acórdão nº 2.076/2005, que vigorou durante os últimos 14 anos".
4.	Ao final, requer a suspensão do julgamento do ato de aposentadoria da embargante até o pronunciamento final de mérito pelo Poder Judiciário.
	É o Relatório.

8.1. Marlucio Lustosa Bonfim (16.619/OAB-DF) e outros, representando Eva Maria Ferreira Barros.

Procurador Rodrigo Medeiros de Lima.

EMBARGOS DE DECLARAÇÃO. PEDIDO DE REEXAME. APOSENTADORIA. SUPERVENIÊNCIA DE DECISÃO JUDICIAL. QUESTÃO NÃO SUSCITADA NAS RAZÕES RECURSAIS. AUSÊNCIA DE QUALQUER VÍCIO NA DECISÃO EMBARGADA. ACÓRDÃO RECORRIDO DEVIDAMENTE FUNDAMENTADO. EMBARGOS CONHECIDOS E REJEITADOS.

APOSENTADORIA (APOS)

Secretaria de Recursos (SERUR); Secretaria de Fiscalização de Pessoal (SEFIP).

De início, conheço dos embargos declaratórios por estarem preenchidos os seus pressupostos legais e regimentais de admissibilidade.
2.	Quanto ao mérito, dispõe o caput do artigo 34 da Lei 8.443/1992 que "cabem embargos de declaração para corrigir obscuridade, omissão ou contradição da decisão recorrida".
3.	No mesmo sentido, o artigo 287 do RITCU estabelece que "cabem embargos de declaração quando houver obscuridade, omissão ou contradição em acórdão do Tribunal".
4.	Daniel Amorim Assumpção Neves, ao analisar os vícios que legitimam o ingresso dos embargos declaratórios no âmbito do processo civil, ensina que:
"A omissão refere-se à ausência de apreciação de questões relevantes sobre as quais o órgão jurisdicional deveria ter se manifestado, inclusive as matérias que deva conhecer de ofício. Ao órgão jurisdicional é exigida a apreciação tanto dos pedidos como dos fundamentos de ambas as partes a respeito desses pedidos. Sempre que se mostre necessário, devem ser enfrentados os pedidos e os fundamentos jurídicos do pedido e da defesa, sendo que essa necessidade será verificada no caso concreto, em especial na hipótese de cumulação de pedidos, de causas de pedir e de fundamentos de defesa.
 (...) 
A obscuridade, que pode ser verificada tanto na fundamentação quanto no dispositivo, decorre da falta de clareza e precisão da decisão, suficiente a não permitir a certeza jurídica das questões resolvidas. (...) 
 (...) 
O terceiro vício que legitima a interposição dos embargos de declaração é a contradição, verificada sempre que existirem proposições inconciliáveis entre si, de forma que a afirmação de uma logicamente significará a negação da outra. Essas contradições podem ocorrer na fundamentação, na solução das questões de fato e/ou de direito, bem como no dispositivo, não sendo excluída a contradição entre a fundamentação e o dispositivo, considerando-se que o dispositivo deve ser a conclusão lógica do raciocínio desenvolvido durante a fundamentação. O mesmo poderá ocorrer entre a ementa e o corpo do acórdão e o resultado do julgamento proclamado pelo presidente da sessão e constante da tira ou minuta, e o acórdão lavrado"  (in Manual de Direito Processual Civil, 3ª Ed., Editora Método, p. 718-719 - grifos acrescidos) .
5.	Na espécie, consoante se extrai do relatório, sob a alegação de que a decisão embargada teria incorrido em omissão, a embargante requer, em síntese, o sobrestamento dos presentes autos, em virtude de "sentença de procedência em ação judicial de autoria do Sindicato dos Servidores do Poder Judiciário e do Ministério Público da União no Distrito Federal - SINDJUS/DF, processo nº 1035883-44.2019.4.01.3400, para assegurar a manutenção, na aposentadoria, do pagamento da vantagem opção do art. 193 da Lei nº 8.112/1990, mantendo-se o entendimento do TCU no Acórdão nº 2.076/2005, que vigorou durante os últimos 14 anos".
6.	Sem razão a embargante.
7.	As razões recursais apresentadas pela ora recorrente encontram-se acostadas à peça 13 dos autos e dela não consta qualquer referência ou pedido de sobrestamento do feito em razão da sentença proferida pela Justiça Federal nos autos da Ação Ordinária 1035883-44.2019.4.01.3400.
8.	Inexiste, portanto, a alegada omissão ou qualquer outro vício na decisão embargada, uma vez que não caberia a este Tribunal se manifestar sobre questão que sequer foi submetida ao seu conhecimento.
9.	Ainda que o referido pedido tivesse sido feito, entendo que não seria o caso de sobrestar o julgamento do feito, uma vez que este Tribunal em nenhum momento desconstituiu ou tornou insubsistente o Acórdão 2076/2005-TCU-Plenário. É dizer, o posicionamento prestigiado no Acórdão 2076/2005-TCU-Plenário de maneira alguma vem sendo transgredido pelo Tribunal em virtude do entendimento fixado no Acórdão 1599/2019-TCU-Plenário.
10.	Com efeito, a vantagem denominada "opção" concedida ao ora recorrente não decorreu da Decisão 481/1997-Plenário, cujos efeitos o Acórdão 2076/2005-TCU-Plenário resguardou, frise-se, em embargos declaratórios opostos àquela decisão. Ademais, a aposentadoria do interessado, ora recorrente, é posterior ao advento da Emenda Constitucional 20/1998, que, por estabelecer disciplinamento novo quanto ao regime de previdência dos servidores públicos, pôs termo final a qualquer entendimento jurisprudencial escorado nas anteriores normas de regência.
11.	Ou seja, a tese fixada no Acórdão 2076/2005-TCU-Plenário foi preservada no Acórdão 1.599/2019, tendo havido, na verdade, a limitação da eficácia temporal do que restou decidido na referida deliberação à data anterior da vigência da Emenda Constitucional 20, de 16/12/1998, haja vista a nova redação dada ao § 2º do art. 40 da CF/1988, segundo a qual: "os proventos de aposentadoria e as pensões, por ocasião de sua concessão, não poderão exceder a remuneração do respectivo servidor, no cargo efetivo em que se deu a aposentadoria ou que serviu de referência para a concessão da pensão"  (grifos acrescidos) .
12.	Considerou-se, outrossim, ser indevido o pagamento da vantagem "opção" nos proventos de aposentadoria dos servidores concedidos após a vigência da referida emenda, em virtude da pacífica jurisprudência dos tribunais no sentido de ser vedado ao servidor público carrear para os proventos da aposentadoria ou para a pensão por ele instituída vantagem remuneratória sobre a qual não incidiu contribuição previdenciária, tendo em vista a necessidade de se observar os princípios constitucionais do caráter contributivo e do equilíbrio atuarial e financeiro introduzidos no regime de previdência dos servidores públicos pela referida emenda.
13.	Registre-se que essas questões trazidas com a superveniência da EC 20/1998 também não foram objeto de consideração, análise e deliberação por este Tribunal por ocasião da edição do Acórdão 2076/2005-TCU-Plenário, que apreciou embargos de declaração opostos ao Acórdão 589/2005-TCU-Plenário, proferido em pedidos de reexame interpostos contra a Decisão 844/2001-Plenário, adotada quando da apreciação de estudos sobre a legalidade e constitucionalidade da Decisão 481/1997-Plenário, declarando a nulidade desta última e estabelecendo a legalidade da percepção da parcela denominada opção, nos casos de preenchimento dos requisitos dos arts. 193 da Lei 8.112/1990 ou 180 da Lei 1.711/1952, e definindo a forma de observância dos princípios da segurança jurídica e da boa-fé nos casos de atos administrativos que se constata serem ilegais.
14.	É que, muito embora o Acórdão 2.076 tenha sido proferido no ano de 2005, a referida deliberação - apreciando embargos de declaração, cumpre frisar - suprimiu vícios existentes nos acórdãos sucessivos e na própria Decisão 481/1997-Plenário, que deliberou originariamente sobre o direito ao pagamento da vantagem "opção", e que foi adotado em data anterior à superveniência da EC 20/1988. 
15.	Ou seja, no mencionado Acórdão 2.076/2005 não houve debate acerca da superveniência da EC 20/1998 sob o enfoque tratado no Acórdão 1599/2019-TCU-Plenário.
16.	Da mesma forma, a jurisprudência dos tribunais no sentido de ser vedado ao servidor público carrear para os proventos da aposentadoria ou para a pensão por ele instituída vantagem remuneratória sobre a qual não incidiu a contribuição previdenciária correspondente, tendo em vista a necessidade de se observar os princípios constitucionais do caráter contributivo e do equilíbrio atuarial e financeiro introduzidos pela EC 20/1998, é bastante recente e ainda não se encontrava pacificada por ocasião do Acórdão 2076/2005-TCU-Plenário.
17.	Insisto: a despeito de prolatado em 2005, o Acórdão 2.076 deste Tribunal teve o específico propósito de encerrar a polêmica instalada na Corte com a edição da malfadada Decisão Administrativa 481/1997; mais especificamente, o único escopo do acórdão de 2005 foi uniformizar o tratamento a ser dado aos atos - então reconhecidamente ilícitos, diga-se de passagem - produzidos sob inspiração da decisão de 1997. Por certo, não se pode conceber - e tal jamais foi a pretensão do TCU - que uma controvertida decisão administrativa subsista, como fonte de direito, a substancial modificação do quadro normativo em que engendrada. Logo, os efeitos de ambas as deliberações se circunscrevem - necessária e exclusivamente - ao período que antecede a promulgação da Emenda 20.
18.	Por fim, cumpre registrar que, na parte dispositiva da sentença proferida pela 5ª Vara Federal da Seção Judiciária do Distrito Federal, não há qualquer determinação no sentido de se afastar a aplicação das disposições da EC 20/1998 em relação aos atos de aposentadoria dos substituídos pela entidade sindical. Assim sendo, não há como se pretender que a referida decisão tenha erigido o Acórdão 2076/2005-TCU-Plenário, proferido em processo administrativo, em verdadeira cláusula pétrea, imune, até mesmo, a alterações supervenientes no regime previdenciário promovidas por meio de emenda à Constituição Federal.
19.	À luz, portanto, do ordenamento constitucional vigente, a sentença proferida pela 5ª Vara Federal da Seção Judiciária do Distrito Federal não dispõe do alcance pretendido pela recorrente e não pode ser compreendida no sentido de que os Ministros deste Tribunal estariam impedidos de apreciar os processos que lhes são submetidos de acordo com as suas próprias convicções sobre a matéria e proibidos de aplicar normas constitucionais com indubitável incidência sobre o caso em julgamento e, por isso, não há que se falar em seu descumprimento.
20.	Assim sendo, não há que se falar na ocorrência de qualquer vício na decisão embargada a ensejar o acolhimento dos presentes embargos declaratórios, pois ela se mostra coerente na solução das questões de fato e de direito conforme a premissa que foi adotada no julgamento, não tendo havido, ainda, nenhum equívoco quanto à grafia ou às informações levadas em consideração para a tomada da decisão.
	Ante o exposto, VOTO no sentido de que o Tribunal adote o Acórdão que ora submeto à deliberação deste Colegiado.
TCU, Sala das Sessões Ministro Luciano Brandão Alves de Souza, em 20 de outubro de 2020.
BENJAMIN ZYMLER 
Relator